【裁判字號】    90,判,2547
【裁判日期】    901227
【裁判案由】    新型專利異議
【裁判全文】
最  高  行  政  法  院  判  決                    九十年度判字第二五四七號
    原      告  建準電機工業股份有限公司
    代  表  人  甲○○
    訴訟代理人  陳啟舜律師
    被      告  經濟部智慧財產局
    代  表  人  陳明邦
右當事人間因新型專利異議事件，原告不服行政院中華民國八十九年五月一日台八十
九訴字第一二一九九號再訴願決定，提起行政訴訟。本院判決如左：
    主  文
原告之訴駁回。
訴訟費用由原告負擔。
    事  實
緣原告之前手洪慶昇於民國八十六年九月二十日以其「小型散熱扇定子感應元件易定
位構造」向被告申請新型專利，經編為第00000000號審查，准予專利。公告
期間，關係人黃志良以本案有違修正前專利法第九十八條第一項第一款及第二項等語
，對之提起異議。案經被告審查，為本件異議成立，應不予專利之審定，發給（八八
）智專（八）○四○二○字第一一九二五一號專利異議審定書。洪慶昇不服，提起訴
願，經遭駁回。嗣本案申請權申准轉讓予原告，原告遂提起再訴願，復遭決定駁回，
乃提起本件行政訴訟。茲摘兩造訴辯意旨如次：
原告起訴意旨及補充理由略謂：一、查引證案之第三圖，是否確已顯示電路板上感應
元件係對應下積磁軛片之極前端或極後端，容有爭議，且為本案得否取得新型專利之
主要關鍵，實有行言詞辯論之必要。二、按揆諸修正前專利法第九十八條第二項規定
意旨，係以「是否具有增進功效」為准予新型專利之要件，縱其所運用技術手段已為
習知，仍應准許之。三、本案之創作目的、申請專利範圍、技術特徵、功效分別如下
：（一）創作目的：本案之創作目的。係在改良公告第二二三二七四號「小型散熱扇
之定子結合構造」專利案，按該習知專利案揭示之技術，係改變傳統組裝方法，以一
種嶄新構造組裝，即利用金屬軸管貫穿定子線圈、上、下磁極片與電路板，故電路板
與上、下磁極片被固定後，無法達到上極片之極前端或極後端與線圈座之中心點與組
裝於電路板之感應元件成精確之對齊在同一直線之縱向位上，因此馬達之啟動效果不
佳。（二）本案申請專利範圍：第一項：一種小型散熱扇定子感應元件易定位構造，
係包含有：線圈座，係略成一圓形之座，由軸管結合有上、下極片並纏繞有線圈；其
線圈座之中心點與下極片之極前端可連接形成一直線；電路板，以軸孔供軸管結合在
線圈座，設有控制件、感應元件，使轉子可感應啟動。第二項：一種小型散熱扇定子
感應元件易定位構造，係包含有：線圈座，係略成一圓形之座，由軸管結合有上、下
極片並纏繞有線圈；其線圈座之中心點與下極片之極後端可連接形成一直線；電路板
，以軸孔供軸管結合在線圈座，設有控制件、感應元件，使轉子可感應啟動。第三項
：依申請專利範圍第一或二項所述小型散熱扇定子感應元件易定位構造，線圈座與感
應元件係設有對應記號，使線圈座之中心點與下極片之極前端或極後與感應元件可成
精確對正之組裝，且該對應記號可為點、線條。第四項：依申請專利範圍第一或第二
項所述小型散熱扇定子感應元件易定位構造，其電路板係設有缺口或孔，供感應元件
成相吻合之置入。第五項：依申請專利範圍第一或二項所述小型散熱扇定子感應元件
易定位構造，其電路板係設有對應記號，使感應元件及線圈座可互相對應，該對應記
號可為點、線條。（三）本案申請專利範圍之技術特徵構成要件如下：本案申請專利
範圍第一、二項各分別為獨立項，第三、四、五項則為第一或第二項之附屬項，各項
之技術特徵構成要件分別為：１．申請專利範圍第一項（以下簡稱第一獨立項）線圈
座1由軸管14設上、下極片11、12並繞有線圈13， 線圈座中心點與下極片12之極前端
121連接形成一直線；電路板2上設感應元件23； 感應元件23設在線圈座1中心點與下
極片12之極前端121連接形成直線之縱向位上。 ２．申請專利範圍第二項（以下簡稱
第二獨立項）線圈座1由軸管14設上、下極片11、12並繞有線圈13， 線圈座中心點與
下極片12之極前端121連接形成一直線；電路板2上設感應元件23；感應元件23設在線
圈座1中心點與下極片12之極後端122連接形成直線之縱向位上。３．申請專利範圍第
三項係附屬在第一項或第二項之附屬項，該附屬項之技術應與獨立項一併考慮，且該
第三項更進一步揭示：線圈座1與感應元件23係設有對應記號15、24； 對應記號可以
為點、線條。４．申請專利範圍第四項係附屬在第一項或第二項之附屬項，該附屬項
之技術應與獨立項一併考慮，且該第四項更進一步揭示： 電路板2設缺口25或孔供感
應元件23相吻合置入。５．申請專利範圍第五項係附屬在第一項或第二項之附屬項，
該附屬項之技術應與獨立項一併考慮，且該第五項更進一步揭示： 電路板2設有對應
記號27，對應記號27可為點、線條。（四）本案達成下列功效：由於習知小型散熱扇
之感應元件被任意設置，與上、下極片之極前端、極後端未形成一定的對位關係，故
該小型散熱扇之品質不一，且有不易啟動問題。 而本案將感應元件23固定在線圈1之
中心點與下極片12之極前端121或極後端122所連接形成之直線之縱向位上時，所有之
小型散熱扇之品質劃一，且該品質更可以藉由設計達成最佳品質，亦即使感應元件之
感應視窗對位在相同之下極片12極前端121或極後端122，所以，馬達之轉子會有易於
啟動功效及最佳感應功效。再本案由線圈座1與感應元件23上設對應記號15、24 ，如
此，可以使線圈座1、上、下極片11、12、感應元件23或電路板2在組裝時，有易於組
裝之優點。四、（一）另自引證案其下磁片142及缺角143，以及由線圈座中心與下磁
片142極前端連接一直線X1，以及由線圈座中心與下磁片142極後端連接一直線X2，該
二直線XI、X2均未對齊感應元件22，且該構造即為本案技術特徵，被告以引證案有該
項技術，即謂本案有違專利法規定，應屬違誤。（二）無論是引證案或本案所揭示之
小型散熱扇，均為同軸心的組裝方式。惟該種同軸心的組裝方式並非本案技術特徵，
亦與本案技術特徵無關。（三）況並非同軸心的組裝方式，即有感應元件與極前端或
極後端對位正確結果。蓋以同軸心組裝線圈座（或其上、下極片11、12、線圈13 ）
之方式， 在從來技術中均未予以刻意注意使感應元件23對應在下極片12之極前端121
或極後端122， 此自引證案第三圖所示即可知之，因此，將感應元件23對位在下極片
12極前端121或極後端122，係原告首先創作，且為本案之技術特徵，並非同軸心組裝
方式之必然結果。又線圈座中心與極前端或極後端連接形成直線，係本案所設定之基
準線，非因同心關係。而在既知之小型散熱扇組裝過程中，未運用本案技術特徵時，
由於線圈座與電路板分屬二構件，因此，感應元件未必對在線圈座中心與極前端或極
後端之基準線。且感應元件與極前端或極後端對位正確，係本本案技術特徵，非引證
案揭示技術，是被告及一再訴願機關未查及此，顯有違誤。五、又被告於八十七年六
月二十五日台專（判）字第○四○二四字第一二一二七五號專利審定書（一）、第（
五）點理由中，明確指出引證案並未揭露有「電路板上之感應元件係設在線圈座中心
點與上極片之極前端所連接形成之直線之縱向位上」之技術特徵事實，然於本件原處
分所為之專利異議審定第（三）點理由中卻改稱：「．．．，但由證據三、四之第三
圖中仍可顯示其電路板上的感應元件22係對應下積磁軛片14之極前端或極後端。」，
本件被告對同一引證案之構造，前後竟持相反之認定，顯違反「禁反言」原則。六、
本案未違反修正前專利法第九十八條第二項規定：（一）本案非運用申請前既有技術
： 本案技術特徵在於電路板上之感應元件23係設在線圈座1中心點與下極片12之極前
端121或極後端122連接形成直線之縱向位上，已如前述，而由引證案第三圖所示及被
告第00000000Ｐ○一號專利異議審定書可知該案未具備上開技術特徵。（二
）本案具有增進功效：由於感應元件均能正確定位於線圈座中心點與下極片極前端或
極後端連接形成直線之縱向位上。因此，本案所製成之小型散熱扇，有馬達易於啟動
，及產品品質可以提昇且形成同一之優點。 再且，本案由線圈座1與感應元件上設對
應記號15、24，如此，可以使線圈座、上、下極片、感應元件或電路板在組裝時，有
易於組裝之優點。上述功效為引證案所無，具有增進功效。（三）本案既未運用申請
前習知技術或知識，且係具有增進功效，故未違反專利法第九十八條第二項規定。七
、另引證案註冊第00000000號「冷卻風扇馬達定子之積磁軛片改良」新型專
利亦為鈞院八十九年度判字第三三一二號之引證案（即該件證據五）。被告於該件答
辯狀就認該引證案並未揭示註冊第00000000號型專利之特徵。查註冊第00
000000號新型專利之技術特徵為：「電路板上之感應元件設在線圈座中心點與
上極片之極前端所連接形成之直線縱向位上」。而本案之技術特徵為：「電路板上感
應元件係設在線圈座中心點與下極片之極前端或極後端所連接形成之直線縱向位上。
」兩者技術特徵雖未完全相同，惟被告就同一引證案之技術，及本案與上開新型專利
所達成之相同功效所為認定，前後完全相反，顯違反行政自我拘束原則。八、綜上，
原處分及一再訴願決定認事用法殊有違誤，請判決撤銷再訴願決定、訴願決定及原處
g分等語。
被告答辯意旨略謂：一、系爭「小型散熱扇定子感應元件易定位構造」，其將電路板
上之感應元件對應下極片之極前端或極後端，與引證案第三圖中將電路板上的感應元
件22對應下積磁軛片14之極前或極後端相較，乃運用該引證案既有之技術與知識，且
本案對應線圈座中心點而形成之直線，或設對應記號等，亦為顯而易知者，故本案確
為熟習該項技術者所能輕易完成，不能增進功效，而未具進步性。二、次查感應元件
所要對應者乃該極前或極後端，該項特徵本案與異議引證案相同，而對一略成圓形之
線圈座而言，該項對應亦必然成為對準線圈座中心而成之直線，且成為一直線者乃線
圈座中心與極前或極後端，並非該感應元件與極前或極後端。三、又被告台專（判）
字第○四○二四字第一二一二七五號異議審定書係針對第00000000Ｐ○一號
案，與本案無關，況引證案之第三圖中確實顯示其電路板上的感應元件22，係對應下
積磁軛片14之極前端或極後端。四、綜上，原告之訴為無理由，請判決駁回等語。
    理  由
按修正前專利法第九十八條第二項規定，新型係運用申請前既有之技術或知識，而為
熟習該項技術者所能輕易完成且未能增進功效時，雖無同條第一項所列情事，仍不得
申請取得新型專利。本件原告之前手洪慶昇於八十六年九月二十日以其「小型散熱扇
定子感應元件易定位構造」係由一略成圓形之線圈座以軸管穿結上、下極片及電路板
，線圈座之中心點與其下極片之極前端或極後端可連接形成直線，直線之縱向位上設
感應元件，線圈座有對應記號供電路板以相對應記號嚙對結合，使電路板之感應元件
可精確組裝於正確位置等情，向被告申請新型專利，經編為第00000000號審
查，准予專利。公告期間，關係人黃志良以本案有違修正前專利法第九十八條第一項
第一款及第二項等語，對之提起異議。案經被告審查，為本件異議成立，應不予專利
之審定，發給（八八）智專（八）○四○二○字第一一九二五一號專利異議審定書。
洪慶昇不服，提起訴願，經遭駁回。嗣本案申請權申准轉讓予原告，原告遂提起再訴
願，復遭決定駁回，乃提起本件行政訴訟，主張如事實欄所載。經查：（一）、本件
被告以本案特徵在於電路板上之感應元件係設在線圈座中心點與下極片之極前端或極
後端所連接形成之直線之縱向位上。引證案亦於上、下積磁軛片間設線圈座，並以軸
管穿設固定於一具有磁極感應元件之電路板上，其上、下積磁軛片在作用與目的上與
本案之上、下極片相同。引證案在文字上雖未有感應元件設在線圈座中心點與下極片
之極後端所連接形成之直線之縱向位上，但由引證案之第三圖仍可顯示其電路板上感
應元件係對應下積磁軛片之極前或極後端，至本案對應線圈座中心點而形成之直線，
或設對應記號等，乃顯而易知者。本案係運用引證案既有之技術與知識，且為熟習該
項技術者所能輕易完成，未具進步性，乃依修正前專利法第九十八條第二項規定，為
本案異議成立，應不予專利之審定。（二）、原告之前手洪慶昇主張引證案第三圖揭
示之感應元件並未對應在下極片之極前端或極後端，其文字未敘述感應元件設在線圈
座中心點與下極片之極後所連接形成之直線之縱向位上，圖式亦未揭示該項技術與知
識，無法證明本案特徵係運用引證案既有之技術與知識，引證案不具證據力。又前中
央標準局八十七年六月二十五日台專（判）字第○四○二四字第一二一二七五號專利
異議審定書指出引證案未揭露電路板上之感應元件係設在線圈座中心點與上極片之極
前端所連接形成之直線之縱向位上之技術特徵，被告顯有不同之認定等語，訴經經濟
部訴願決定，以本案與引證案均是同軸心組裝方式，當感應元件與極前端或極後端對
位正確時，因同軸心的關係，線圈座中心、極前端或極後端與感應元件定會成一直線
，被告認本案係運用引證案既有之技術與知識，為熟習該項技術者所能輕易思及，且
未能增進功效，不具進步性。原告所提出前經濟部中央標準局八十七年六月二十五日
台專（判）字第○四○二四字第一二一二七五號專利異議審定書所論事實、證據、理
由及異議主張法條與本案並非完全相同，尚難執為本案應准予專利之論據。（三）、
又引證案申請專利範圍雖無本案電路板上之感應元件係設在線圈座中心點與上極片之
極前端所連接形成之直線之縱向位上技術特徵之文字，然引證案第三圖已顯示電路板
上感應元件係對應下積磁軌片之極前端或極後端，且因同心關係，線圈座中心極前端
或極後端與感應元件必定會成一直線。本案技術特徵已為引證案第三圖所揭示，為熟
習該項技術者可輕易思及完成，而其可精確對正組裝之功效與引證案相同，未能增進
功效，自不得申請取得新型專利。（四）、綜上所述，本案係運用既有之技術與知識
，且為熟習該項技術者所能輕易完成，未具進步性。矧且本件事證業據訴願機關經濟
部於一再訴願程序中，曾顯後送請工業技術研究院電腦與通訊工業研究所，基於其專
業知能提供意見，亦均認本案係運用既有之技術與知識，且為熟習該項技術者所能輕
易完成，未具進步性，有該研究所八十八年十月四日（八八）工研通審字第○○○二
—一一九號函及八十九年一月二十日（八九）工研通審字第○○○五—一五七號函所
附意見書附於訴願卷可稽。按其所提供意見，客觀公正，自堪採憑。又本案雖曾經被
告審查准予專利，但若有法定事由，第三人得於公告之日起三個月內，備具異議書，
附具證明文件，向被告提出異議。審定公告之新型專利案，公告期滿無人異議者，審
查確定，而本案於公告期間關係人黃志良依法提出異議，本案自尚未審查確定，則本
件原處分尚難謂有違反禁反言或行政自我拘束原則。原告所訴各節核屬其主觀之見，
尚非可採。是被告以本案係運用既有之技術與知識，且為熟習該項技術者所能輕易完
成，未具進步性，乃依修正前專利法第九十八條第二項規定，為本案異議成立，應不
予專利之審定。核無違誤，一再訴願決定遞予維持，俱無不合。原告仍執前詞爭訟，
其訴為無理由，應予駁回。本件事證明確，無行言詞辯論之必要，併此明。
據上論結，本件原告之訴為無理由，爰依行政訴訟法施行法第二條、行政訴訟法第九
十八條第三項前段，判決如主文。
中    華    民    國      九十      年    十二        月      二十七    日
                    最 高 行 政 法 院  第 四 庭
                                審 判 長 法  官      葉  振  權
                                         法  官      黃  璽  君
                                         法  官      吳  錦  龍
                                         法  官      劉  鑫  楨
                                         法  官      吳  明  鴻
右  正  本  證  明  與  原  本  無  異
                                         法院書記官  陳  盛  信
中    華    民    國      九十      年      十二      月    二十八      日


司法院資訊處製作；財團法人民間司法改革基金會備份。
